【裁判字號】    88,上訴,3298
【裁判日期】    891220
【裁判案由】    偽造文書等
【裁判全文】
臺灣高等法院刑事判決                          八十八年度上訴字第三二九八號
    上  訴  人
    即  被  告  甲○○
    選任辯護人  黃泰鋒
    被      告  乙○○
右上訴人因偽造文書等案件，不服臺灣臺北地方法院八十八年度訴字第一七號，中華
民國八十八年七月二十三日第一審判決（起訴案號：臺灣臺北地方法院檢察署八十七
年度偵字第二三九六九號）提起上訴，本院判決如左：
    主  文
原判決撤銷。
甲○○、乙○○共同行使偽造私文書，足以生損害於公眾及他人，各處有期徒刑捌月
。
    事  實
一、甲○○係惠民報關行之靠行業者，乙○○則係卜派企業有限公司（下稱卜派公司
    ）負責人。民國（下同）八十五年六月十四日卜派公司向美國TNI Tech Inc.公
    司（下稱TNI公司）進口有線電視解碼器六千六百台，該批解碼器之單價為美金
    三十．九一元，總價合計美金二十萬四千零六元，依當時美金對新臺幣1:27.67
    之匯率計算，應繳之稅費總額為新臺幣四十五萬八千三百四十五元。乙○○原交
    付新臺幣四十萬三千九百四十四元予甲○○，委託其報關，惟甲○○提議以較便
    宜之單價報關以節省關稅，乙○○同意，並承諾節省之稅額中新臺幣十萬元部份
    給予甲○○以為酬勞，乙○○遂與甲○○共同基於為自己不法所有之意圖之犯意
    聯絡，於八十五年六月中旬由乙○○提供單價為美金三十．九一元，總價合計美
    金二十萬四千零六元之商業發票予甲○○，再由甲○○於不詳地點將該商業發票
    上影印後，將單價、總價部分竄改為單價美金十三．八五元、總價為美金九萬一
    千四百十元，偽簽TNI公司職員「李海安」署押「Lee」，重加影印，偽造為TNI
    公司開立之單價美金十三．八五元及總價為美金九萬一千四百十元之商業發票影
    本，並由乙○○在偽造之商業發票影本上加蓋卜派公司公司章及負責人乙○○章
    ，於八十五年六月二十一日，由甲○○持以向基隆關稅局報驗，因基隆關稅局不
    知有詐，核定之關稅僅為新臺幣二十萬七千五百四十六元，致卜派公司少繳關稅
    新臺幣二十五萬零七百九十九元，足以生損害於「李海安」、TNI公司及基隆關
    稅局對關稅計算之正確性。
二、案經法務部調查局臺北巿調查處移送臺灣臺北地方法院檢察署檢察官偵查起訴。
    理  由
一、訊據被告甲○○、乙○○矢口否認右揭犯行，被告甲○○辯稱：預購發票上包括
    遙控器，但遙控器沒有來，只來了解碼器，且進口舊品，我有向乙○○反應，他
    有去看貨，是乙○○提議以低價報關，乙○○給我十萬元是因貨到時搬貨及節稅
    ，他給我酬勞云云，被告乙○○辯稱：發現短裝，且是買舊品，報關單價改為美
    金十三．八五元，亦經美國TNI公司決定，發票不是我們偽造云云。惟查：
（一）原來TNI公司開立之預購發票（PROFORMA INVOICE），其上所列之單價為三十
      ．九一美元，總價為二十萬四千零六元（見偵查卷第八頁），且八十五年五月
      二十八日TNI公司所開立之商業發票（COMMERCIAL INVOICE）原本（見原審卷
      第五十七頁），其上所列之單價為三十．九一美元，總價為二十萬四千零六元
      ，二者相符，而被告乙○○亦自承向第一銀行光復分行辦理開立信用狀時依預
      購發票金額所繳交之價金為美金二十萬四千零六元（見偵查卷第十五頁反面）
      。因此證人譚宇翔雖於原審到庭證稱：（是否認識本件商業發票署名Lee的人
      ？）他是我的以前部屬，名字叫李海安。我是（TNI公司）負責人，李海安是
      裡面的經理。：：當時底價開的是美金三十多元，實際上賣多少錢想不起來，
      ：：是舊貨，（實際賣的單價有無高於美金三十．九一元或低於美金三十．九
      一元？）低於美金三十．九一元，低多少記不清楚了，好像是十幾塊錢等語（
      見原審卷第五十九頁反面、第六十頁），並經被告乙○○提出譚宇翔之聲明書
      一件附卷（見本院卷），惟如實際交易單價為被告等所主張之十三．八五美元
      ，TNI公司何以在信用狀及商業發票上開立之單價為三十．九一美元，總價為
      美金二十萬四千零六元，俟於貨物即將報關再同意另行更改商業發票上之金額
      （單價為十三．八五美元，總價為美金九萬一千四百十元），不合常理。抑且
      ，被告乙○○始終未提出TNI公司因此返還或扣抵價金之任何證明，亦未能提
      出TNI公司所出具之單價十三．八五美元、總價為美金九萬一千四百十元之商
      業發票原本，僅以單價十三．八五美元、總價為美金九萬一千四百十元商業發
      票影本蓋上卜派公司大小章向基隆關稅局報驗，並經本院向基隆關稅局調閱屬
      實。是證人譚宇翔此部分所為證言及聲明書，與事實不合，為事後迴護被告之
      詞，尚難採信。至於被告乙○○提出JONESUPERLUS公司發票影本（見八十八年
      九月二十七日庭呈書狀附件），陳稱係TNI公司當時向多家公司收購之進貨成
      本發票云云，惟品名與本件進口貨物尚難認屬同一，且無法證明本件進口貨物
      即為該發票上所載之貨物，亦不足為被告乙○○、甲○○有利之認定，附此敘
      明。
（二）觀之被告甲○○、乙○○向基隆關稅局報驗之單價十三．八五美元、總價為美
      金九萬一千四百十元之商業發票影本，與TNI公司所開立單價為美金三十．九
      一元、總價合計美金二十萬四千零六元之商業發票原本相比較，僅有金額不符
      ，其餘日期（Date:05/28/96）、信用狀號碼（L/C NO.6NV2/00201/9153）、
      貨品內容描述（6600 SETS JERROLD STARCOM 450 DECODERS）字字相同，且關
      於TNI公司之職員署名「Lee」（英文斜體字），影本與原本之字體大小相同、
      傾斜角度相同、三個字母之間隔亦相同，僅三字母運筆之畫圈旋轉角度略有不
      同。參以被告乙○○未能提出該變更金額之單價十三．八五美元、總價為美金
      九萬一千四百十元之商業發票原本，究TNI公司是否確有出具該變更金額之商
      業發票原本，誠屬可疑。衡諸常理，TNI公司倘於貨到後要報關時（即八十五
      年六月二十一日）同意更改商業發票金額，豈有再倒填日期為八十五年五月二
      十八日，重新出具與原開立商業發票相同日期之商業發票之理。何況，被告甲
      ○○於檢察官偵查中供稱：「他（乙○○）同意我就製作單價美金十三．八五
      元之發票。我是用單價美金三十．九一元那張發票，金額塗改為單價十三．八
      五美元後，拿去影本，該另製作之發票簽Lee」等語（見偵查卷第三十五頁反
      面、第三十六頁），其於原審調查時亦為相同之供述（見原審卷第二十八頁反
      面、第二十九頁），核與被告乙○○於原審供承：我有同意甲○○影印，再改
      單價及總價，我沒偽造簽名等語（見原審卷第二十九頁反面）相符，可見被告
      甲○○持向基隆關稅局報驗之單價十三．八五美元、總價為美金九萬一千四百
      十元之商業發票影本，為被告甲○○經被告乙○○同意以更改金額及自簽Lee
      後，加以影印製作。且依常情，TNI公司亦不可能同意他人以影印原商業發票
      ，再更改單價、總價及代簽TNI公司職員署押之方式重新製作發票。是被告乙
      ○○所辯經TNI公司同意更改商業發票云云，諉不足採取。被告甲○○經乙○
      ○同意偽造單價十三．八五美元、總價為美金九萬一千四百十元之商業發票影
      本之犯行堪以認定。
（三）被告甲○○於檢察官偵查中辯稱：「（乙○○交給你發票單價為美金三十．九
      一元？）是。他（乙○○）是以新品的單價報，但進口的是舊品。我與乙○○
      商量後，因他進口為舊品，就以十三．八五美元單價來報關」（見偵查卷第三
      十五頁反面），及「因為乙○○說這些解碼器都是舊的，非新品，他提起了，
      我就說是舊品就改為單價十三．八五美元來節稅」（見原審卷第二十九頁），
      被告乙○○辯稱：「我當時是買新品，去提領東西之前就已知是舊品，所以用
      舊品價格去報關」（見原審卷第二十九頁），而證人譚宇翔證稱：「（三十幾
      元美金是否為新產品價格？）不是。新產品折合美金應超過一百元」等語（見
      原審卷第六十頁），相互對照以觀，可知被告乙○○所辯單價美金三十．九一
      元係新品，並非實在，TNI公司所定單價為美金三十．九一元即已非新品之價
      格，被告甲○○並非買賣契約當事人，亦非出賣人，無權為被告乙○○更改或
      決定產品之單價。至於被告甲○○於本院辯稱遙控器沒有進來，只來了解碼器
      ，有短裝云云，被告乙○○亦於本院辯稱：短裝主控機及解碼機各一台，及遙
      控器六六００台云云。惟查，被告甲○○供稱：（如何證明沒有遙控器？）是
      看貨沒有等語，被告乙○○供稱：是甲○○發現有短裝。（如何證明短裝？）
      上岸時沒有做保留證明等語（見本院八十八年九月二十七日訊問筆錄），均無
      法證明進口貨物確有短裝情事。參以被告甲○○從事報關工作多年，被告乙○
      ○亦從事進口貿易多年，均具經驗，二人亦自承當時有去現場看貨，倘若發現
      進口貨物確有短裝之瑕疵，自應立即為保全證據之處理，或委請公證公司勘查
      、記錄。被告二人捨此不為，於案件上訴於本院始辯稱貨物短裝云云，且無具
      體事證足資證明，即難採信。
（四）被告乙○○、甲○○明知無更改發票之權利，仍擅自偽造為TNI公司所開立之
      商業發票影本，並持以向基隆關稅局行使，短繳新臺幣二十五萬零七百九十九
      元之進口稅額，有進口報單、基隆關稅局基隆處分書影本在卷可稽，被告二人
      有不法得利之意圖及向基隆關稅局施用詐術之行為甚明。
    綜上所述，被告甲○○及乙○○所辯要屬避就之詞，不足採信，犯行堪以認定。
二、查被告甲○○經乙○○同意，將商業發票原本予以影印後，將單價、總價部分竄
    改，偽簽署押「Lee」，重加影印，其與無制作權人冒用他人名義而制作內容不
    實之意思表示無異，自應成立偽造私文書罪。核被告甲○○、乙○○所為，係犯
    刑法二百十六條、第二百十條之行使偽造私文書罪及第三百三十九條第二項之詐
    欺得利罪，就上揭犯行，被告二人有犯意之聯絡及行為之分擔，皆為共同正犯。
    被告等偽造私文書復持以行使，偽造私文書之低度行為為行使之高度行為所吸收
    ，不另論罪。又其偽造署押為偽造私文書之階段行為，亦不另論罪。被告等行使
    偽造私文書之目的在於向基隆關稅局報驗以短繳稅費，所犯上開二罪，有方法結
    果之牽連關係，應從一重之行使偽造私文書罪論處。公訴人雖僅就行使偽造私文
    書之犯行提起公訴，然檢察官就犯罪事實一部起訴者，其效力及於全部，本件被
    告等詐欺得利部分之犯罪事實，與前揭論罪科刑之行使偽造私文書部分，有牽連
    犯之裁判上一罪關係，本院自應就詐欺得利部分一併加以裁判。
三、原審就被告二人予以論罪科刑，雖非無見，惟查原審認定被告二人偽造及行使商
    業發票之方法為乙○○提供一張蓋有卜派公司公司章及負責人章之空白進口發票
    予甲○○，再由甲○○於不詳地點在該空白發票上偽造為TNI公司開立之單價美
    金十三．八五元及總價為美金九萬一千四百十元之發票，並在偽造之發票上偽造
    TNI公司職員李海安「Lee」之署押，再向基隆關稅局報驗，其認定偽造及行使之
    方法與事實不符（理由詳見前述），尚有未洽。被告二人上訴意旨，否認犯行，
    雖無理由，惟原判決既有可議，自屬無可維持應由本院予以撤銷改判。爰審酌被
    告二人之素行、犯罪動機、手段、因犯罪所生損害及犯罪後之態度等一情狀，各
    量處如主文所示之刑。至於偽造商業發票影本上「Lee」之署押，係影印之偽造
    署押，與刑法第二百十九條應沒收署押之規定不合，不予沒收；而被告甲○○偽
    造商業發票影本階段中固有偽簽署押「Lee」，惟未扣案，無證據顯示尚存在，
    不依刑法第二百十九條沒收，附此敘明。
三、公訴意旨另以：被告甲○○向被告乙○○偽稱作為打點海關人員活動費而詐取新
    臺幣十萬元，因認被告甲○○涉有詐欺取財罪嫌。公訴人認被告甲○○涉有右揭
    罪嫌，係以被告乙○○之指述為主要論據，然查被告乙○○於原審及本院調查時
    自承新臺幣十萬元係給予被告甲○○以為酬勞，且被告甲○○確有為乙○○處理
    事務，而被告甲○○於取得新臺幣十萬元後，未再另行藉口向被告乙○○取得他
    筆款額，顯無為自己不法所有之意圖，公訴人認被告甲○○此部分涉有詐欺取財
    罪即有未合，此外復查無其他證據證明被告甲○○確有公訴人所指此部之犯行，
    惟公訴意旨認此部分與前揭論罪科刑之行使偽造私文書間有方法結果之牽連犯關
    係，屬於裁判上之一罪，爰不另為無罪之諭知。
據上論斷，應依刑事訴訟法第三百六十九條第一項前段、第三百六十四條、第二百九
十九條第一項前段，刑法第二十八條、第二百十六條、第二百十條、第三百三十九條
第二項、第五十五條，罰金罰鍰提高標準條例第一條前段，判決如主文。
本案經檢察官鄭富銘到庭執行職務。
中      華      民      國    八十九    年     十二     月     二十     日
                              臺灣高等法院刑事第二十二庭
                                  審判長法  官  許 正 順
         法  官  邱 同 印
                                        法  官  胡 方 新
右正本證明與原本無異。
如不服本判決應於收受送達後十日內向本院提出上訴書狀，其未敘述上訴之理由者並
得於提起上訴後十日內向本院補提理由書（均須按他造當事人之人數附繕本）。
                                        書記官  秦 慧 榮
中      華      民      國    八十九    年     十二     月     二十 一  日
附錄：本案論罪科刑法條全文
刑法第二百十六條
行使第二百十條至第二百十五條之文書者，依偽造、變造文書或登載不實事項或使登
載不實事項之規定處斷。
刑法第二百十條
偽造、變造私文書，足以生損害於公眾或他人者，處五年以下有期徒刑。
刑法第三百三十九條
意圖為自己或第三人不法之所有，以詐術使人將本人或第三人之物交付者，處五年以
下有期徒刑、拘役或科或併科一千元以下罰金。
以前項方法得財產上不法之利益或使第三人得之者亦同。
前二項之未遂犯罰之。


司法院資訊處製作；財團法人民間司法改革基金會備份。
